【裁判字號】    98,台上,5914
【裁判日期】    981015
【裁判案由】    偽造文書
【裁判全文】
最高法院刑事判決            九十八年度台上字第五九一四號
上  訴  人  甲○○
                    2號
上列上訴人因偽造文書案件，不服台灣高等法院中華民國九十六
年六月十二日第二審更審判決（九十六年度上更(一)字第二二一號
，起訴案號：台灣板橋地方法院檢察署九十三年度偵字第五九四
八、一五五四四、一五五四七號），提起上訴，本院判決如下：
    主  文
原判決關於甲○○部分撤銷，發交智慧財產法院。
    理  由
本件原判決認定：（一）、上訴人甲○○與其妻王月美明知「SK
－II」之商標圖樣，係美商寶鹼公司向經濟部智慧財產局申請核
准註冊（商標註冊號數：第八七九一九八號，專用權期限經延展
至民國一０二年九月三十日止），取得商標專用權，並於八十九
年五月九日起即專屬授權台灣寶僑家品股份有限公司（下稱寶橋
公司）使用，指定使用於化妝品、潤唇膏、護唇調節乳液、護膚
粉餅、粉底液、潤膚膏、乳液（霜）、皮膚淨白膏、面膜、護膚
膜、皮膚保養液、清潔霜（液）、收斂液、眼部面膜、眼部用霜
、乳液（膏）、皮膚及身體按摩霜、肥皂、香水（香料）、香精
油、潔齒劑、洗髮精、潤髮乳、頭髮定型液、護髮劑、染髮劑、
人體用肥皂、非人體用肥皂等類專用商品。於專用期間，未經商
標專用權人同意或授權，不得於同一或類似商品使用相同或近似
之商標圖樣，或販賣仿冒商標商品。詎上訴人與王月美及姓名、
年籍不詳綽號「小吳」之成年男子，見「SK－II」系列化妝品於
台灣地區銷售情況甚佳，認有利可圖，且明知寶僑公司並未授權
渠等製造、販賣該系列商品，及該商品包裝盒上條碼係中華民國
商品條碼策進會所核發之國碼及商品代碼，依照國際條碼制度，
經由電腦處理後，該條碼乃係表示為中華民國寶僑公司所生產之
特定商品之意，竟自八十六年間某日起，共同基於營利之意圖，
製造、販賣仿冒商標商品及行使偽造私文書及準私文書之概括犯
意聯絡，推由上訴人、「小吳」在台灣及中國大陸地區，分別委
託不知情之林炳森及其他第三人製造外包裝盒（上並印製條碼）
、標貼、瓶身、瓶帽、封套、說明書等，另自大陸廈門地區向不
知情之溫燦煌購得化妝品原料配製，再由上訴人在台北縣板橋市
○○路一一二號五樓倉庫，以配備有封口機、充填機、噴碼機、
遠紅外線收縮膜包裝機等機器充填及包裝，其中並由王月美僱請
不知情之張麗如負責摺面膜，再由上訴人、王月美二人共同對外
銷售，分別售予賴揚智、「小華」，以及其他不詳顧客，而販賣
前開仿冒商品並行使其上有仿冒商標之包裝盒（上印有條碼）及
說明書，侵害台灣寶僑公司之商標專用權，並足以生損害於寶僑
公司、中華民國商品條碼策進會對於條碼管理之正確性及購買之
消費者。（二）、上訴人與王月美復明知「Christian Dior」之
商標圖樣，係法商克莉絲汀迪奧香水股份有限公司（下稱克莉絲
汀公司）向經濟部智慧財產局申請核准註冊（商標號數：第七四
三九五三號，專用權期限：自八十六年一月十六日起，至九十九
年四月三十日止），取得商標專用權，指定使用於化妝品及香水
類專用商品，未經商標專用權人同意或授權，不得販賣使用相同
或近似的商標圖樣之同一或類似商品。詎上訴人與王月美共同承
前販賣仿冒商標商品之同一概括犯意聯絡，自八十六年間某日起
，以不詳代價，向姓名、年籍均不詳之人販入仿冒「Christian
Dior」香水，再售予不詳姓名之顧客牟利，而販賣前開仿冒商品
並行使其上有仿冒商標之包裝盒及說明書，除侵害克莉絲汀公司
之商標專用權，並足以生損害於克莉絲汀公司及消費顧客等情。
因而撤銷第一審關於上訴人部分之判決，改判依牽連犯論處上訴
人共同連續行使偽造私文書，足以生損害於他人罪刑，固非無見
。
惟查（一）、科刑之判決書，對於犯罪事實，必須詳加認定，明
確記載，然後於理由內敘明認定犯罪事實所憑之證據，及其認定
之理由。使事實與理由兩相一致，方足以資論罪科刑。上訴人否
認有販賣仿冒之「Christian Dior」香水之犯行，辯稱：「Chri
stian Dior」香水，只是存放在倉庫，係「小吳」所有，其未曾
拆封，亦不知係仿冒品等語。原判決則認定上訴人有前揭事實欄
（二）犯行，而論以牽連犯行使偽造私文書及販賣仿冒商標商品
罪。然原判決此部分事實記載僅泛稱：上訴人與王月美自八十六
年間某日起，以不詳代價，向姓名、年籍均不詳之人販入仿冒「
Christian Dior」香水，再售予不詳姓名之顧客牟利，而販賣前
開仿冒商品並行使其上有仿冒商標之包裝盒及說明書等情。對於
上訴人係在何時、何地、向何人販入該仿冒商標之香水及售予何
人，均未明確記載認定，且究竟憑何證據認定上訴人有此販賣仿
冒商標之香水，並行使其上有仿冒商標之包裝盒及說明書之犯行
，以及其說明書之內容為何，何以得認定屬私文書，理由內均未
詳予論述說明，自有可議。（二）、犯罪事實之認定，應憑證據
，如未能發現相當證據，或證據不足以證明，自不能以推測或擬
制之方法，以為裁判基礎。又刑事訴訟以直接審理為原則，事實
審法院之審理犯罪事實，並不受他案刑事或民事確定判決拘束，
而應就調查證據所得心證自為判斷，不得以他案刑事或民事確定
判決所為之證據判斷或事實認定，逕援為判決基礎。原判決以證
人賴揚智因涉犯販賣仿冒SK－II產品，經台灣台北地方法院以九
十二年度易字第四六四號判處有期徒刑四月，緩刑三年確定，其
於該案即供承所販售SK－II產品，自八十六年七月即開始向上訴
人自大陸廈門販入，並係以市價三折販入，五折售出。其於本案
偵查中並證稱：八十八、九年間，經由上訴人介紹其一吳姓朋友
訂購，貨品直接寄給伊，貨款則均交予上訴人，不知其與吳姓之
人之關係為何等語。因認上訴人係自八十六年間起即有販賣仿冒
SK－II產品之犯行。微論依原審審判筆錄之記載，於審判期日，
審判長問上訴人對於賴揚智之供述有何意見，上訴人之原審辯護
人答以：「……時間部分認定錯誤，應該是八十九年以後才對，
因為甲○○於八十九年才認識賴揚智。」且賴揚智於偵查中係結
證稱：伊於八十八年或八十九年間在大陸與上訴人認識等情（偵
查卷第一五四頁）；於第一審行交互詰問時亦證稱：「（你之前
說八十六年七月向甲○○從廈門進SK－II相關產品，定價是市價
的三折，售價是五折，是不是？）不是」、「檢察官問你與甲○
○認識於八十八年或八十九年間，是否正確？）正確，正確時間
我不太記得，大約在那個時間」（第一審卷第七十二、七十三頁
）等語。如果無訛，則上訴人是否自八十六年間起即有販賣仿冒
SK－II產品給賴揚智之犯行，即非全無疑義而待釐清，原判決對
此未詳予調查審酌，遽憑為上開認定，尚嫌速斷。（三）、刑事
訴訟法第一百五十九條之一第二項規定：「被告以外之人於偵查
中向檢察官所為之陳述，除顯有不可信之情況者外，得為證據。
」係以被告以外之人於偵查中向檢察官所為之陳述，其本質屬傳
聞證據，依傳聞法則，原無證據能力，因立法者以刑事訴訟法規
定檢察官代表國家偵查犯罪、實施公訴，依法有訊問被告、證人
、鑑定人之權，且實務運作時，偵查中檢察官向被告以外之人所
取得之陳述，原則上均能遵守法律規定，不致違法取供，其可信
性極高，為兼顧理論與實務為由，而例外設定其具備非顯不可信
之要件時，得為證據。故此法條對被告以外之人於偵查中向檢察
官所為之陳述所設非顯不可信之要件，為屬於證據能力之規定，
而非陳述內容證明力之問題，至於被告以外之人於偵查中向檢察
官所為陳述是否具備非顯不可信之要件而具有證據能力，法院應
就該被告以外之人於審判中及在檢察官面前所為陳述之外部附隨
之環境或條件，比較判斷之，然後於判決理由內明確記載其採用
在檢察官面前所為陳述之心證理由，方為適法。上訴人於原審曾
具狀陳稱，證人溫燦煌及林炳森於偵查中之證言，屬被告以外之
人於審判外之陳述，無證據能力（原審卷第三十七頁）。原判決
採彼二人於偵查中之證言為斷罪之資料，但未於理由內詳予論述
說明，其具備非顯不可信之情況而具有證據能力之心證理由，亦
有欠允洽。上訴意旨指摘原判決關於上訴人部分不當，非無理由
。按第三審法院應以第二審判決所確認之事實為判決基礎，刑事
訴訟法第三百九十四條第一項前段定有明文。原判決上述之違背
法令，影響於事實之確定，本院無可據以為裁判，仍應將原判決
關於上訴人部分撤銷。而智慧財產案件審理法於九十六年三月二
十八日制定公布，自九十七年七月一日施行；智慧財產法院亦於
九十七年七月一日成立。關於智慧財產刑事訴訟之審判事務，由
智慧財產法院依智慧財產法院組織法之規定掌理之。又依智慧財
產案件審理法第一條前段之規定，智慧財產案件之審理，依該法
之規定。本件於該法施行前已繫屬於本院，智慧財產法院組織法
第三條第二款規定：「因刑法第二百五十三條至第二百五十五條
、第三百十七條、第三百十八條之罪或違反商標法、著作權法、
公平交易法第三十五條第一項關於第二十條第一項及第三十六條
關於第十九條第五款案件，不服地方法院依通常、簡式審判或協
商程序所為之第一審裁判而上訴或抗告之刑事案件。但少年刑事
案件，不在此限。」本件原判決認上訴人牽連犯商標法第八十一
條第一款仿冒商標及第八十二條販賣仿冒商標商品罪部分，係屬
智慧財產法院組織法第三條第二款所列，屬智慧財產法院所管轄
之刑事案件。雖智慧財產法院組織法及智慧財產案件審理法等相
關法令，就屬及非屬智慧財產法院管轄，而具有裁判上一罪關係
，依法從一重之非屬智慧財產法院管轄罪名處斷之案件，俱未規
定究應由智慧財產法院或高等法院審判。然稽諸智慧財產案件審
理法第二十五條第一項、第二項規定：「不服地方法院關於第二
十三條案件依通常、簡式審判或協商程序所為之第一審裁判而上
訴或抗告者，除少年刑事案件外，應向管轄之智慧財產法院為之
」、「與第二十三條案件有刑事訴訟法第七條第一款所定相牽連
關係之其他刑事案件，經地方法院合併裁判，並合併上訴或抗告
者，亦同。但其他刑事案件係較重之罪，且案情確係繁雜者，智
慧財產法院得裁定合併移送該管高等法院審判。」即刑事訴訟法
第七條第一款所列一人犯數罪之相牽連案件，原則上歸智慧財產
法院管轄，例外始由智慧財產法院裁定移送該管高等法院。而事
實較無同一基礎關係之刑事訴訟法第七條第一款所列之相牽連案
件，既原則上歸智慧財產法院管轄，則基於同一法理，事實較有
同一原因基礎關係之屬及非屬智慧財產法院管轄，而具有裁判上
一罪關係，依法從一重之非屬智慧財產法院管轄罪名處斷之案件
，關涉以智慧財產權利是否受法律上肯認為前提之專業上判斷，
自亦應歸智慧財產法院管轄，爰將本件發交智慧財產法院更為審
判。上訴人牽連所犯商標法第八十一條第一款、第八十二條部分
，雖屬不得上訴第三審之案件，但基於審判不可分之原則，仍為
上訴效力所及，併予發交，附此敘明。
據上論結，應依刑事訴訟法第三百九十七條、第四百零一條，智
慧財產案件審理法第一條、智慧財產案件審理法施行細則第五條
第二項，判決如主文。
中    華    民    國  九十八  年    十    月   十五   日
                      最高法院刑事第一庭
                          審判長法官  董  明  霈
                                法官  林  茂  雄
                                法官  張  祺  祥
                                法官  林  秀  夫
                                法官  宋      祺
      本件正本證明與原本無異
                                      書  記  官
中    華    民    國  九十八  年    十    月   十九   日
                                                      V


司法院資訊處製作；財團法人民間司法改革基金會備份。
